【裁判字號】    99,訴,306
【裁判日期】    990730
【裁判案由】    申租公有土地
【裁判全文】
高雄高等行政法院裁定
                                       99年度訴字第306號
原      告  甲○○
            乙○○
共      同
訴訟代理人  林德昇  律師
            謝耿銘  律師
被      告  嘉義縣政府
代  表  人  丙○○  縣長
訴訟代理人  黃木春  律師
上列當事人間申租公有土地事件，原告不服內政部中華民國99年
3月26日台內訴字第0990054228號訴願決定，提起行政訴訟，本
院就其中關於原告請求撤銷被告與訴外人懷安宮就坐落於嘉義市
北門段4小段42地號土地所訂租賃契約部分，裁定如下：
    主  文
本件移送臺灣嘉義地方法院。
    理  由
一、按「行政法院認其無受理訴訟權限者，應依職權以裁定將訴
    訟移送至有受理訴訟權限之管轄法院。數法院有管轄權而原
    告有指定者，移送至指定之法院。」行政訴訟法第12條之2
    第2項定有明文。又「行政機關代表國庫處分官產，係私法
    上契約行為，人民對此有所爭執，無論主張租用，抑或主張
    應由其優先承購，均應提起民事訴訟以求解決，不得藉行政
    爭訟程序請求救濟。」此有最高行政法院58年判字第270號
    判例可資參照。上開判例旨在說明行政機關代表國庫出售或
    出租公有財產所發生之爭議，應由普通法院審判，符合現行
    法律劃分審判權之規定，無損於人民訴訟權之行使，與憲法
    並無牴觸。再按「我國關於行政訴訟與民事訴訟之審判，依
    現行法律之規定，係採二元訴訟制度，分由不同性質之法院
    審理。關於因公法關係所生之爭議，由行政法院審判，因私
    法關係所生之爭執，則由普通法院審判。行政機關代表國庫
    出售或出租公有財產，並非行使公權力對外發生法律上效果
    之單方行政行為，即非行政處分，而屬私法上契約行為，當
    事人若對之爭執，自應循民事訴訟程序解決。」亦經司法院
    釋字第448號解釋在案。是行政機關代表國庫出售或出租公
    有財產，係基於準私人之地位所為之國庫行為，屬於私法上
    契約行為，並非行使公權力對外發生法律效果之行政處分。
    因此行政機關代表國庫出售或出租公有財產，如與人民發生
    爭執，則屬於民事訴訟範圍，應向普通法院訴請裁判，非屬
    行政爭訟範疇。
二、本件原告起訴意旨略以：
（一）原告係嘉義市○○段○○段49之6地號及42之1地號土地之
      所有權人，與被告所有同段同小段42地號土地（以下簡稱
      ：系爭42地號土地）及訴外人懷安宮同段同小段41地號土
      地毗鄰。被告所有上開42地號土地，因屬公有土地，自始
      即供巷道之用，亦即原告乙○○所有房屋（門牌號碼：嘉
      義市○○街20號），與懷安宮房屋（門牌號碼：嘉義市○
      ○街22號），均須通行被告所有之上開42地號土地。不料
      ，被告竟違背公用地役關係性質，將上開42地號土地出租
      於訴外人懷安宮；而未顧慮原告要通行上開42地號土地之
      利益，懷安宮承租後，即以承租人的身分在承租之土地上
      釘鋼釘、釘隔板，要阻隔原告之出入，原告有報警處理。
（二）被告所有之上開42地號土地，長期以來即供公眾通行使用
      ，已成立公用地役關係，本不得出租給他人獨占使用，原
      告之通行利益受阻。原告遂向被告提起陳情，但遭被告以
      民國98年11月12日府財稅公字第0980174209號函駁回；提
      起異議再遭被告以98年12月29日府財稅公字第0980198273
      號函；提起訴願遭內政部以99年3月26日台內訴字第09900
      54228號函檢附訴願決定書處分訴願不受理。
（三）「被告依原告之陳情，就系爭通路是否屬於『供公眾通行
      具有公用地役關係之巷道』所為之認定，乃官署依其行政
      權之作用，就具體事件所為發生公法上效果之單方行政行
      為，揆諸行政法院59年判字第192號判例意旨，應認為係
      行政處分。特定之個人或某一部分有關係之人民，如因該
      行政處分致權利或利益受有損害，自得循行政爭訟程序請
      求救濟。」（最高行政法院85年度判字第2575號判決參照
      ）。又按，司法院釋字第400號解釋理由中，就既成道路
      成立公用地役關係之要件定為：一、為不特定之公眾通行
      所必要，而非僅為通行之便利或省時。二、於公眾通行之
      初，土地所有權人並無阻止之情事。三、須經歷之年代久
      遠而未曾中斷。所謂年代久遠雖不必限定其期間，但仍應
      以時日長久，一般人無復記憶其確實之起始，僅能知其梗
      概(例如始於日據時期、八七水災等)為必要。至於依建築
      法規及民法等之規定，提供土地作為公眾通行之道路，與
      因時效而形成之既成道路不同。
（四）查本件系爭42地號土地已列為巷道；北榮街30號房屋後方
      之防火巷亦須通行系爭42地號土地。而42地號土地除毗鄰
      有原告乙○○所有之北榮街20號房屋、懷安宮之門牌北榮
      街22號，另還有24號、26號、28號住戶使用系爭42地號土
      地，該土地確實供不特定公眾通行使用；又，於公眾通行
      之初並無阻止之情事；再者，自北榮街30號於66年取得使
      用執照至原處分機關將系爭42地號土地出租於懷安宮止，
      已經超過20年以上，依據前述判例及解釋之要件，系爭42
      地號土地已形成公用地役關係無疑，應繼續提供公眾通行
      使用，不得任意變更使用目的及用途，雖系爭土地為被告
      所有，亦同。然而，被告忽視系爭42地號土地成立公用地
      役關係之事實，竟將屬於公眾使用之系爭42地號土地出租
      於訴外人懷安宮，乃係認定系爭通路非屬公用地役關係之
      巷道，依據上開最高行政法院85年度判字第2575號判決意
      旨，乃官署依其行政權之作用，就具體事件所為發生公法
      上效果之單方行政行為，應認為係行政處分。而被告此一
      行政處分使懷安宮得單獨使用系爭42地號土地，侵害原告
      及其他鄰近系爭42地號土地住戶繼續通行使用之權益，依
      據上開最高行政法院85年度判字第2575號判決意旨，訴願
      人因該行政處分致權利或利益受有損害，自得循行政爭訟
      程序請求救濟。
（五）被告違法出租系爭42地號土地於懷安宮，致侵害原告等人
      權益，屬行政處分性質，原告已依法提起陳情、異議、訴
      願，主張應撤銷出租系爭42地號土地之行為，不得出租給
      懷安宮，故提起本件撤銷訴訟符合行政訴訟法第4條第1項
      之程序要件。
（六）嘉義市○○街30號房屋坐落於嘉義市○○段○○段41之1、
      42之1地號土地上，房屋後方有「防火巷」，防火巷沿編
      列於系爭42地號土地上之「巷道」與「道路」（即北榮街
      ）通行出入。足見系爭42地號土地於66年前已屬既成巷道
      ，有供公眾通行之必要，而非僅為通行之便利或省時。系
      爭42地號土地上巷道通行之初，土地所有權人（即被告）
      並無阻止之情事。綜上所述，系爭42地號土地上巷道已成
      立公用地役關係，乃供公眾通行使用，然被告竟出租於訴
      外人懷安宮使用，係認定非屬公用地役關係，致侵害原告
      與相鄰土地、房屋所有權人使用既成道路通行出入之權益
      ，故被告將系爭42地號土地出租給訴外人懷安宮之處分即
      有違法不當之處。
（七）台灣省建築管理規則第4條第1項規定：「本規則所稱現有
      巷道包括左列情形：一、供公眾通行，具有公用地役關係
      之巷道。」、同規則第6條規定：「現有巷道之改道或廢
      止，應向當地縣市主管機關申請之，縣市主管機關應將廢
      止或改道之路段公告一個月，徵求異議。」查嘉義市○○
      街30號之使用執照（66嘉建局都執字第1346號）及原始配
      置圖，係被告於66年核准之使用執照，被告當時認定系爭
      42地號土地為巷道，依據上開建築管理規則即屬供公眾通
      行，具有公用地役關係之巷道，若欲變更公用地役關係，
      應向當地縣市主管機關申請，並公告徵求異議，但被告未
      辦理上開程序，竟擅自將具有公用地役關係之系爭42地號
      土地出租於訴外人懷安宮，變更公用地役關係違法出租，
      該出租行為屬違法行政處分，應予撤銷。
（八）訴外人懷安宮占建使用到被告所有系爭42地號土地之面積
      為0.18平方公尺，即北側涼亭之柱及牆而已，若加至涼亭
      滴水處，面積亦不過1.98平方公尺（以上面積原告有丈量
      過），而系爭42地號土地之總面積為26平方公尺，何以占
      建1.98平方公尺就可以承租26平方公尺。綜上，被告將系
      爭42地號土地出租於訴外人懷安宮即有違法不當，應予撤
      銷等語，並聲明求為判決撤銷訴願決定及被告與訴外人懷
      安宮就坐落於嘉義市○○段○○段42地號土地訂立之租賃
      契約。
三、經查本件被告將其所有坐落於嘉義市○○段○○段42地號土
    地出租予訴外人懷安宮之行為，揆諸上開司法院釋字第448
    號解釋意旨，係行政機關代表國庫出租公有財產之行為，並
    非行使公權力對外發生法律上效果之單方行政行為，即非行
    政處分，而屬私法上契約行為，原告對該出租行為如有爭執
    ，自應循民事訴訟途逕，向普通法院訴請裁判，而不得提起
    行政爭訟。從而，原告向本院提起本件行政訴訟，請求判決
    撤銷該出租行為，非屬本院之權限，原告向無審判權之本院
    提起本件行政訴訟，難謂合法，爰依職權移送有審判權之臺
    灣嘉義地方法院。因本件為程序裁定，原告其餘實體上之爭
    執，即無再予論述之必要，併此敘明。
四、依行政訴訟法第12條之2第2項前段，裁定如主文。
中    華    民    國    99    年    7     月    30    日

            高雄高等行政法院第二庭
                        審判長法官  江  幸  垠
                              法官  簡  慧  娟
                              法官  吳  永  宋
以上正本係照原本作成。
如不服本裁定，應於裁定送達後10日內以書狀敘明理由，經本院
向最高行政法院提出抗告（須按對造人數附具繕本）。
中    華    民    國    99    年    7     月    30    日

                            書記官  李  昱

司法院資訊處製作；財團法人民間司法改革基金會備份。
